臺灣臺北地方法院刑事判決　　　　　　　 96年度易字第922號
公　訴　人　臺灣臺北地方法院檢察署檢察官
被　　　告　甲○○
選任辯護人　吳純怡律師
上列被告因詐欺案件，經檢察官提起公訴（95年度偵字第13858
號、95年度偵字第16590 號、96年度偵字第1564號）及移送併案
審理（96年度偵字第13440號）本院判決如下：
    主  文
甲○○無罪。
    理  由
一公訴意旨略以：被告甲○○明知其個人之票據信用於民國九十
  三年九月三十日起遭銀行拒絕往來，已陷於無支付能力之狀態
  ，詎竟基於意圖為自己不法所有之概括犯意，於同年十月十三
  日以其子張力仁（已經不起訴處分確定）名義，開設址設臺北
  市大同區○○○路四五之一號九樓之二力祥工程有限公司（下
  稱力祥公司）擔任實際負責人，從事下列行為：(一)於九十三年
  十月間起至九十四年一月間止，委請址設臺北縣五股鄉○○路
  ○段二六八之十七號之阿本起重工程有限公司（下稱阿本起重
  公司），以板車、吊車等運輸工具，將其所需施工用之工地機
  械運載至其所承包之南港、內湖、新店、中和等各處工地，並
  約定以月結六十天票期之方式付款，致阿本起重公司陷於錯誤
  ，誤以為被告有支付能力而同意運送，運費共計新臺幣（下同
  ）一百二十五萬六千六百二十八元，被告並陸續簽發支票二張
  以為付款，嗣支票屆期經提示不獲兌現，再簽發另二張支票換
  回前二張支票，詎屆期經提示仍不獲兌現，加計尚未請領之運
  費七十萬零二百六十八元，迭經阿本起重公司催討，被告均拒
  不給付，阿本起重公司因此受有一百二十五萬六千六百二十八
  元之損害。(二)九十三年十月間，向址設臺北縣三重市○○○街
　一九六號四樓之鑫和行租借挖土機二臺，並約定以月結九十天
  票期之方式付款，致鑫和行陷於錯誤，誤以為其有支付能力而
  同意租借，被告則簽發支票三張以為支付部分款項，嗣該支票
  屆期經提示不獲兌現，再簽發另三張支票換回前三張支票，屆
  期經提示仍不獲兌現，鑫和行因此受有五十四萬一千一百三十
  六元之損害。(三)九十三年十月間起至同年十二月間，陸續向址
　設臺北市大安區○○○路○段一○○號二樓之六太隆興企業股
  份有限公司（下稱太隆興公司），訂購總價二十八萬八千九百
  六十元之油品，約定以月結四十五天票期之方式付款，致太隆
  興公司陷於錯誤，誤以為被告有支付能力而同意交付油品，被
  告並簽發支票二張以為付款，嗣該支票屆期經提示不獲兌現，
  加計尚未請領之貨款十一萬七千六百元，迭經太隆興公司催討
  ，被告均拒不給付，太隆興公司因此受有二十八萬八千九百六
  十元之損害等語，因認被告涉犯刑法第三百三十九條第一項詐
  欺取財罪嫌。
二犯罪事實應依證據認定之，無證據不得認定犯罪事實；不能證
  明被告犯罪者，應諭知無罪之判決，刑事訴訟法第一百五十四
  條第二項、第三百零一條第一項分別定有明文。而告訴人之告
  訴，係以使被告受刑事訴追為目的，是其陳述是否與事實相符
  ，仍應調查其他證據以資審認；且認定不利於被告之事實，須
  依積極證據，苟積極證據不足為不利於被告之認定時，即應為
  有利於被告之認定，更不必有何有利之證據，最高法院著有五
  十二年臺上字第一三○○號及三十年上字第八一六號判例可資
  參照。又刑法第三百三十九條第一項所謂以詐術使人交付財物
  ，必須被詐欺之人因其詐術而陷於錯誤，若其所用方法，不能
  認為詐術，亦不致使人陷於錯誤，即不構成該罪。
三公訴意旨認被告涉有刑法第三百三十九條第一項詐欺取財罪嫌
  之理由無非以：(1)被告之供述，(2)被害人阿本起重公司代表人
  乙○○、鑫和行代表人黃東和、太隆興公司代表人丁○○之指
  訴，(3)力祥公司營利事業登記證、華南商業銀行股份有限公司
  （下稱華南銀行）南永和分行九十四年十一月十日檢附之開戶
  基本資料及資金往來資料影本、被告及力祥公司票據信用查詢
  明細表，(4)眾市營造有限公司（下稱眾市公司）九十四年十二
  月二十七日眾基字第94022 號函、被告九十四年八月十八日書
  立之切結書，(5)穩成工程股份有限公司（下稱穩成公司）九十
  四年三月二日民事聲明異議狀、力祥公司聲明書，(6)阿本起重
  公司運費簽單、支票影本，(7)被告九十四年九月二十八日書立
  之切結書、支票影本及退票理由單，(8)本院九十五年度北簡字
  第四九六四九號和解筆錄、支票影本等件為其論據。被告雖承
  認有委請阿本起重公司運送機具，向鑫和行借用挖土機，向太
  隆興公司購買油品，並先後簽發支票交付阿本起重公司代表人
  乙○○、鑫和行代表人黃東和、太隆興公司代表人丁○○等人
  作為支付之用，且至今尚未清償等事實，但否認有詐欺犯行，
  辯稱：其為了向釩城工程股份有限公司（下稱釩城公司，負責
  人丙○）承包故宮博物院新建工程而成立力祥公司，九十三年
  八月間，向釩城公司承租之機具因艾莉颱風來襲而毀損，原與
  釩城公司負責人樊城約定陸續承作工程攤還債務，但釩城公司
  拒絕給付故宮工程之工程款，致無法清償積欠廠商之款項等語
  。
四本院認為
(一)被告於九十三年六月十五日借用眾市公司名義承作南投臺二十
  一線神合橋工程之全套管基樁工程（下稱南投神合橋工程），
  並與釩城公司簽訂機具租賃合約，向釩城公司租用機具，另承
  包新店中安橋工程，向穩成公司（負責人為丙○之配偶樊蔡惠
  雯，實際負責人亦為丙○）承租機具。嗣九十三年八月二十三
  日至二十六日期間艾利颱風來襲，北部、東北部、中南部有豪
  雨發生，引發嚴重土石流災情，被告向釩城公司租用之機具損
  壞，送往鐵譽建設機械有限公司（下稱鐵譽公司）、永日建設
  機械股份有限公司（下稱永日公司）修復，釩城公司負責人丙
  ○雖已領取前述機具之理賠金，但被告至今仍積欠釩城公司及
  穩成公司約五百萬元等情，有機具租賃合約（九十五年度偵字
  第一三八五八號卷第三四頁至第三五頁）、中華民國九十三年
  （西元二○○四年）中央氣象局颱風警報發布概況表（本院卷
  九十六年六月二十九日刑事答辯狀被證一）、鐵譽公司修復明
  細（同卷第二九頁至第三三頁）、永日公司完工請求單（同卷
  第三六頁至第四五頁）、備忘錄（臺灣板橋地方法院檢察署九
  十四年度他字第三○五二號卷第三六頁至第三八頁）等可證，
  且與證人丙○於本院九十六年八月十四日審理時結證稱：其與
  被告間之債務關係均因新店中安大橋工程及南投神合橋工程所
  生，目前被告尚積欠其約五百萬元。九十三年間因艾利颱風致
  釩城公司及穩成公司（二家公司是同一家）出租予被告之機具
  毀損，理賠金僅幾百萬元，不夠支付修理費用（該日審判筆錄
  ）等語相符，堪信為真實。又被告於九十三年九月十六日（起
  訴書誤載為九十六年十月十三日）以其子張力仁名義設立力祥
  公司，於九十三年十月十五日與穩成公司簽訂承攬合約，承包
  故宮博物院正館公共空間、展覽動線調整與周邊環境改善公司
  暨正館建築耐震補強工程基樁工程（下稱故宮工程），九十三
  年九月至十一月間委請阿本起重公司運送機具至故宮工程施工
  地點，同年十月間向鑫和行承租挖土機，同年十月至十一月間
  向太隆興公司購買油品，嗣力祥公司自九十三年十二月二十七
  日起開始陸續退票等情，有公司基本資料查詢（臺灣板橋地方
  法院檢察署九十四年度偵字第一三○二八號卷第五九頁至第六
  ○頁）、承攬合約（臺灣板橋地方法院檢察署九十四年度他字
  第三○二五號卷第三九頁至第四十頁）、阿本起重公司運費簽
  單（九十五年度他字第五二五六號卷第四四頁至第五○頁）、
  受款人為鑫和行之支票影本（九十五年度他字第三四二九號卷
  第五頁至第十頁）、估驗請款單、應收帳款明細表、買受人太
  隆興公司之統一發票影本（以上見臺灣板橋地方法院檢察署九
  十四年年度他字第三○五二號卷第十七頁至第十八頁）、票據
  信用資訊連結作業查詢明細表（九十五年度他字第三四二九號
  卷第二九頁至第三二頁）等可證，且與證人丙○、阿本起重公
  司代表人乙○○、鑫和行代表人黃東和、太隆興公司代表人丁
  ○○之證言相符，亦堪信屬實。
(二)按行為人於從事交易行為時主觀上是否具有有詐欺之故意，應
  依客觀交易計畫判斷其是否自始即無支付之意，而非專以當時
  是否有支付能力為依據。查被告之施工品質及態度雖為其他定
  作人多所詬病，但依阿本起重公司運送機具至故宮工程施工地
  點，鑫和行與太隆興公司將其等之挖土機與油品運至同一地點
  等情，及證人即太隆興公司負責人丁○○於本院九十六年七月
  三日審理時結證稱，故宮工地有在運作（該日審判筆錄第十七
  頁）等語觀之，足見被告委請阿本起重公司運送機具至故宮工
  程施工地點，向鑫和行承租挖土機，及向太隆興公司購買油品
  等行為，確實均為施作故宮工程所為，亦有實際施作。再由阿
  本起重公司九十三年三月至九十四年一月期間之運費簽單（九
  十五年度他字第五二五六號卷第三頁至第五一頁）及前述事實
  觀之，被告於九十三年九月至十一月期間除委託阿本起重公司
  運送機具至故宮工程工地外，並委託該公司前往新店中安橋工
  程工地施作鋼筋籠及其他機械吊移工程，亦即於艾莉颱風過後
  ，被告仍持續進行新店中安橋工程及其他多處工程，確實以公
  共營造工程為業，故其委請阿本起重公司運送機具至故宮工程
  施工地點，向鑫和行承租挖土機，及向太隆興公司購買油品等
  行為是否有詐欺之故意，自應視其是否自始即無支付運費、租
  金及貨款之意為斷。而由前述事實及穩成公司於九十四年一月
  二十四日發送備忘錄予力祥公司，詳列新店中安橋工程及南投
  神和橋工程機具淹水之損失，及代墊故宮工程之明細，並載明
  將以故宮工程之工程款抵扣前述款項及被告與力祥公司前所簽
  付之票款之情，參以證人丙○於本院九十六年八月十四日審理
  時所提被告以力祥公司名義出具之聲明書（即臺灣板橋地方法
  院檢察署九十四年度偵字第一三○二八號卷第二六頁）第一項
  關於被告於承作故宮工程以前財務即已週轉不靈，九十三年十
  一月八日同意自故宮工程之工程款扣抵新店中安橋工程及南投
  神和橋工程機具淹水之損失，代墊故宮工程相關費用，被告與
  力祥公司前所簽付之票款等記載，及被告出具關於承諾證人丙
  ○將於取得力祥公司支票後，以力祥公司之支票簽付前所積欠
  之票款及九十三年九月、十月份租金之書面（附於本院卷），
  以及證人丙○於本院九十六年八月十四日證稱：被告於承攬故
  宮工程前即已答應以故宮工程之工程款抵扣等語可知，被告於
  承作故宮工程前即因艾利颱風來襲，致其南投神合橋工程及新
  店中安橋工程工地之機具毀損而積欠釩城公司及穩成公司約五
  百萬元，由於被告無力清償此項債務，故向證人丙○請求承包
  故宮工程，並承諾以工程完成後可取得之工程款清償債務，經
  證人丙○同意後，被告始設立力祥公司承包故宮工程，尚難認
  為被告成立力祥公司之目的係為施行詐術而設，況依力祥公司
  與釩城公司簽訂之前述承攬合約第三條關於工程價款之約定，
  係以實際施作之數量計價，且工程款內含工程所需材料、機械
  、工具、設備運輸、工資、雜費等所有費用，顯見被告於簽約
  之初應有預估以該筆工程款支付所需費用之意，且承攬合約第
  四條第二項既約定穩成公司得自工程款中保留或抵扣力祥公司
  其餘應付而未付款項及前述被告承包故宮工程之始末，益彰證
  人丙○明確知悉被告於簽約時並無資力支付施作故宮工程所需
  費用，須自工程款支應，其之後仍因被告無法負擔機具修理費
  用而自故宮工程之工程款抵扣，被告所稱關於因釩城公司拒絕
  給付工程款而無法清償積欠阿本起重公司、鑫和行、太隆興公
  司款項之辯解，應可採信。
(三)依力祥公司於華南商業銀行股份有限公司（下稱華南銀行）南
  永和分行申辦之帳戶（帳號：000000000000）交易明細，穩成
  公司雖於九十三年十二月六日轉匯新臺幣（下同）十九萬元至
  前述帳戶，有華南銀行南永和分行九十四年十一月十日華南永
  字第289 號函檢附之交易明細表（臺灣板橋地方法院九十四年
  度偵字第一三○二八號卷第五四頁至第五六頁）足憑，惟依被
  告所述，本案故宮工程之工程款約二百多萬元，參以證人即阿
  本起重公司負責人乙○○及鑫和行負責人黃東和於本院九十六
  年七月三日審理時均證稱，被告於九十三年至九十四年初期間
  有大直、內湖、南投等多處工程同時進行，所需費用亦相當可
  觀，自不能僅因被告未將該十九萬元用以清償阿本起重公司、
  鑫和行、太隆興公司，即認被告有詐欺犯行。至眾市公司與被
  告間因其他工程衍生之債權債務關係均與本案無涉，附此敘明
  。
(四)綜上所述，本件應純屬民事糾葛，要與刑法第三百三十九條第
  一項之詐欺取財罪之構成要件無涉，自不得以該罪相繩。公訴
  人所舉證據尚不足以證明被告有詐欺取財犯行。此外，復查無
  其他積極證據足證被告涉有公訴人所指前述犯行，不能證明被
  告犯罪，參照前述說明，依法應為無罪之諭知。
五移送併辦部分與本件已起訴之被害人阿本起重公司之事實相同
  ，爰附於本案審理，附此敘明。
六依刑事訴訟法第三百零一條第一項，判決如主文。
本案經檢察官熊南彰到庭執行職務。
中　　華　　民　　國　　96　　年　　8 　　月　　29　　日
　　　　　　　　　刑事第十五庭  審判長法　官　廖紋妤
                                      法  官  劉秀君
                                      法  官  邱蓮華
上正本證明與原本無異。
如不服本判決應於送達後10日內向本院提出上訴狀
                                      書記官  王黎輝
中　　華　　民　　國　　96　　年　　8 　　月　　29　　日
